臺灣臺中地方法院刑事判決　　　　　　　　　　　　九十一年度易緝字第三九三號
　　公　訴　人　臺灣臺中地方法院檢察署檢察官
　　被　　　告　乙　○
　　　　　　　　王淑
右列被告等因詐欺案件，經檢察官提起公訴（八十年度偵字第一四五四三號），本院
判決如左：
    主  文
乙○、王淑女，均無罪。
    理  由
一、公訴意旨略以：被告乙○（起訴書誤載為陳煜）、王淑女為夫妻，二人共同意圖
    為自己不法之所有，先後於民國七十九年六月十日及八十年七月二十日，在臺中
    市○○路○段一００號，招募民間互助會，每會新臺幣（下同）三萬元，告訴人
    甲○○不疑有他，加入其二人招募之前開互助會，並按期以「福來香」店名繳納
    會款，迄八十年九月間，告訴人已先後繳納會款合計達六十三萬元，詎八十年十
    一月初，被告乙○、王淑女二人即忽然全家遷移不告而別，致告訴人索討無門，
    始知其二人係捲款潛逃，因認被告乙○、王淑女涉犯刑法第三百三十九條第一項
    之詐欺取財罪嫌云云。
二、按犯罪事實應依證據認定之，無證據不得推定其犯罪事實，刑事訴訟法第一百五
    十四條定有明文。次按所謂認定犯罪事實之證據，係指足以認定被告確有犯罪行
    為之積極證據而言，該項證據自須適合於被告犯罪事實之認定，始得採為斷罪之
    資料；又事實之認定，應憑證據，如未能發現相當確實證據，或證據不足以證明
    ，自不能以推測或擬制之方法，以為裁判之基礎，最高法院二十九年上字第三一
    ０五號、四十年臺上字第八六號判例著有明文。又按認定犯罪事實所憑之證據，
    無論係直接證據或間接證據，其為訴訟上之證明，須於通常一般之人均不致有所
    懷疑，而得確信其為真實之程度者，始得據為有罪之認定，倘其證明尚未達到此
    一程度，而有合理之懷疑存在，復無其他調查途徑可尋，法院即應為無罪之判決
    ，最高法院七十六年臺上字第四九八六號著有判例。末按刑法第三百三十九條第
    一項詐欺罪之成立，以意圖為自己或第三人不法所有，以詐術使人將本人或第三
    人之物交付為要件。所謂以詐術使人交付，必須被詐欺人因其詐術而陷於錯誤，
    若其所用方法，不能認為詐術，亦不致使人陷於錯誤，即不構成該罪，最高法院
    四十六年臺上字第二六０號判例亦有明文。
三、公訴人認被告涉有上開詐欺取財罪嫌，係以告訴人於偵查時指訴綦詳，並有互助
    會會簿影本二本附卷可稽，為其主要依據。訊據被告乙○、王淑女堅決否認有上
    開公訴人所指之詐欺取財行為，均辯稱：伊二人有於七十九年六月十日，在臺中
    市○○路○段一百號招募互助會，每會三萬元，會員連會首有二十二人，以王淑
    女的名義當會首，是伊夫妻二人一起招募，另於八十年七月二十日，在同一地點
    招募三萬元的互助會，會員連會首有二十二人，以王淑女的名義當會首，亦是伊
    夫妻二人一起招募，但後來因貸款蓋房子，利息很重，到八十年十一月四日無法
    支付才倒會的，伊二人均沒有詐欺的意思等語。
四、經查，按互助會為我國民間盛行之聚資方式，為國民重要之經濟活動之一，而「
    會首常因經濟窘迫始出而邀會，其捉襟見肘乃意料中事」（見司法行政部五十八
    年七月出版之台灣民事習慣調查報告第五四六頁），是互助會首常係因為調度週
    轉資金而起會，此為臺灣民間互助會之常態。又按互助會首所享之權利係於第一
    次會時無息收取所有會員之會金，其所應盡之義務為，按期繳納會金，並收取會
    員所繳之會款，再交付於得標會員，是會首如有按期繳交其所應繳之會金，即尚
    難以其事後止會，即認其有詐欺之故意。被告二人召募之上開互助會，分別於七
    十九年六月十日及八十年七月二十日起會，各會會員含會首均為二十二人，於八
    十年十一月上旬之第十八次、第五次會開標前始止會，而之前各會均正常等情，
    均經被告二人、告訴人陳述明確。是被告二人第一組會之止會時間，係在其起會
    時之後約十八月，而其開標次數已逾四分之三，僅剩五期即結束，第二組會亦已
    開標逾四次，被告二人若於起會時有詐欺之故意，自無於起會後約第十八個月、
    第五個月之後始宣告止會之可能，是尚難僅以被告二人於起會後之後有止會之事
    實，即遽以認定被告二人於起會之初即經濟困難，而認其有詐欺之故意。又告訴
    人對被告二人所辯：伊二人係因後來貸款蓋房子，利息很重，才因此倒會等語，
    並無意見，亦可證明被告二人確係因起會後因貸款建屋，而造成經濟困難，並非
    於起會之時即有為自己不法所有之意圖。
五、綜上所述，被告二人前揭辯詞，洵非虛詞。此外，本院復查無其他積極證據足資
    證明被告二人涉有詐欺取財之犯行，本案係屬民事債務糾葛，既不能證明被告二
    人犯罪，揆諸上揭刑事訴訟法之規定，依法均應予諭知無罪。
據上論斷，應依刑事訴訟法第三百零一條第一項，判決如主文。
本案經檢察官李斐瑄到庭執行職務
中      華      民      國      九十一      年    八    月    三十      日
                                臺灣臺中地方法院刑事第四庭
                                        法  官  楊  真  明
右正本證明與原本無異。
如不服本判決，應於送達後十日內向本院提出上訴狀（須附繕本），上訴於臺灣高等
法院臺中分院。
                                        書記官
中      華      民      國      九十一      年    九    月      二      日
